【裁判字號】    98,台上,6203
【裁判日期】    981022
【裁判案由】    違反貪污治罪條例等罪
【裁判全文】
最高法院刑事判決            九十八年度台上字第六二０三號
上  訴  人  甲○○
            乙○○
            丙○○
            丁○○
            己○○
上 列一 人
選任辯護人  陳政律師
上  訴  人  戊○○  男民國○○年○月○○日生
選任辯護人  張玉希律師
上  訴  人  庚○○  男民國○○年○月○○日生
選任辯護人  王東山律師
上  訴  人  辛○○  男民國○○年○月○○日生
選任辯護人  許文彬律師
            周欣穎律師
上  訴  人  壬○○  男民國○○年○月○○日生
            癸○○  男民國○○年○○月○日生
上 列一 人
選任辯護人  郭憲文律師
上列上訴人等因違反貪污治罪條例等罪案件，不服台灣高等法院
中華民國九十七年八月二十七日第二審更審判決（九十五年度重
上更(四)字第一八五號，起訴案號：台灣基隆地方法院檢察署八十
三年度偵字第二二一八、二二二五、二二二六、二二九０、二二
九一、二二九二、二四四三、二四九八、二六九七號），提起上
訴，本院判決如下：
    主  文
上訴駁回。
    理  由
按刑事訴訟法第三百七十七條規定：上訴於第三審法院，非以判
決違背法令為理由，不得為之。是提起第三審上訴，應以原判決
違背法令為理由，係屬法定要件，如果上訴理由書狀並未依據卷
內訴訟資料，具體指摘原判決不適用何種法則或如何適用不當，
或所指摘原判決違法情事，顯與法律規定得為第三審上訴理由之
違法情形，不相適合時，均應認其上訴為違背法律上之程式，予
以駁回。茲分別論述如下：
甲、上訴人甲○○、乙○○、丙○○、丁○○、己○○、戊○○
部分：
本件原審經審理結果，認為己○○係台灣省基隆港務警察所（下
稱港警所）和平島派出所（下稱和平所）巡官兼主管；戊○○係
該所警員，均係依據法令從事公務之人員。甲○○、乙○○、丙
○○、丁○○等四人，與已經判決確定之共同被告呂萬枝（原審
法院另案判處有期徒刑七月確定）、葉勝明（另案經判處有期徒
刑二年六月確定）、楊隆盛（原通緝中）共同行賄己○○、戊○
○二人；甲○○、乙○○並另犯共同準走私及未經許可航行至大
陸地區；丁○○另犯幫助頂替及使人犯隱匿；己○○除與戊○○
共同違背職務收受賄賂、包庇走私、公務員登載不實文書外，並
另犯使犯人隱匿、隱匿公文書及隱匿刑事證據等犯行罪證明確，
因而撤銷第一審該部分之科刑判決，改判仍依修正前刑法牽連犯
、連續犯等規定，從一重論己○○、戊○○以共同依據法令有調
查犯罪職務之人員，對於違背職務之行為收受賄賂罪，各處有期
徒刑十年六月；論甲○○、丙○○、丁○○、乙○○以共同依據
法令從事公務之人員，對於依據法令從事公務之人員，關於違背
職務之行為交付賄賂罪（其中乙○○係累犯），依序各處有期徒
刑三年、二年、三年六月及三年六月；及依中華民國九十六年罪
犯減刑條例（下稱罪犯減刑條例）之規定，依序減為有期徒刑一
年六月、一年、一年九月及一年九月；並分別為相關從刑之諭知
。已詳敘調查、取捨證據之結果及憑以認定犯罪事實之心證理由
。從形式上觀察，原判決關於得上訴第三審之違背職務收受賄賂
、包庇走私、公務員登載不實文書、隱匿公文書、準走私及行賄
部分，並無足以影響判決結果之違法情形存在。一、甲○○、乙
○○、丙○○、丁○○上訴意旨略以：(一)、原審更二審判決延遲
至民國九十一年九月二日始送達檢察官，而檢察官於同年月十二
日始提起上訴，顯與原判決理由壹所引八十三年度院檢第一次業
務聯繫座談會研究結果有違，檢察官所提上訴顯已逾期，本件訴
訟受理不當，容有違誤。(二)、丙○○曾於原審聲請調查偵訊之錄
音、錄影帶，以證明偵訊筆錄不實；丁○○則一再指稱調查筆錄
不實，所為自白係受威脅利誘；乙○○亦否認犯罪，並否認自白
效力；甲○○則根本不識港警所員警，如何認定甲○○應負共同
行賄罪責，原判決未就上開事證詳予調查，即遽為認定，有應於
審判期日調查之證據而未予調查及判決理由不備之違法云云。二
、己○○上訴意旨略稱：(一)、乙○○固稱為走私而透過丙○○、
丁○○向主管安全檢查之和平所員警打點等語，惟並無確切證據
足資證明，又原判決雖認定丁○○、己○○、戊○○等三人在己
○○辦公室洽談等情，惟其洽談內容有無涉及賄賂款項及走私細
節，亦未予說明，復以卷內查無戊○○將新台幣（下同）十萬元
轉交予己○○之證據，原判決不察，率為不利於己○○之認定，
即有違誤。(二)、丁○○、丙○○、戊○○於偵、審中供述前後不
一，又己○○於原審更三審中曾聲請調取丁○○之調查筆錄錄音
帶過院查證，經法務部調查局（下稱調查局）基隆市調查站函覆
並未錄音而係全程錄影，無法提供錄音帶等情，故無法予以核對
，自難遽認丁○○上開所述係出於任意性，不能僅依調查局監聽
電話通訊紀錄、譯文及鑑定通知書等資料，即為己○○有罪之認
定，原判決不察，遽採為判決基礎，亦有違誤。(三)、丁○○於警
詢中所述，為審判外之陳述，屬傳聞證據，且其於偵查中亦未以
證人身分具結，是其於警詢及偵查中所述，無證據能力，又其對
於洽談地點、洽商對象等情，於警詢及偵查中前後供述不一，難
謂已盡補強之責，自無法據以為己○○有罪之認定。(四)、依丁○
○於調查局基隆市調查站調查中（下稱調查中）所述，丁○○係
於八十二年十二月四日將賄款十萬元交付予戊○○，惟依證人施
靜慧所述及員警出入登記簿所示，戊○○該日輪休且至台北待至
深夜；證人即小吃店負責人陳進發所稱其未曾見過戊○○等語；
證人即共同被告丁○○於原審曾證稱十萬元係其向乙○○所借，
供作子女生病之用，並未交給戊○○，已於事後陸續清償等語；
證人丙○○亦於原審證稱其不曾見過丁○○交付十萬元予戊○○
等語，均無法證明丁○○有交付賄款予戊○○之事，原判決未說
明不採上開有利事證之理由，有判決不備理由之違法。(五)、公訴
人所指戊○○提供予丁○○以利聯絡之000000000號呼
叫器，實為訴外人李逸菁所有，並由和平所員警李宏仁使用中，
而依和平所員警出入登記簿所示，李宏仁與戊○○於八十二年十
二月四日前無碰面機會，戊○○自不可能向李宏仁借用呼叫器，
原判決不察，遽依呼叫器使用紀錄而為不利於己○○之認定，即
有違誤。(六)、丁○○於調查、偵查、第一審及原審上訴審審理中
，關於其與戊○○見面日期，有無引薦己○○，戊○○、己○○
如何同意包庇走私、當場索賄，及交付賄款之流程、內容等重要
事項，供述前後不一；且丁○○與丙○○二人對於丁○○交付賄
款十萬元予戊○○時，丙○○是否在場一節，供述亦有矛盾；又
戊○○所為供述亦前後反覆，原判決不察，遽採為判決基礎，亦
有違誤。(七)、關於本案行賄之價額，乙○○於調查中稱係四十萬
元，其中二十萬元給和平所，另二十萬元由丁○○支配等語，惟
丁○○則稱係三十五萬元等語，二人所述不符，原判決未予詳查
，遽為論斷，即有違誤。又丙○○於八十三年六月二十九日偵查
中，曾先後進行指認程序，第一次供稱不認識戊○○其人，第二
次則指認曾見過戊○○二次等情，其前後所述矛盾，原判決未予
釐清，逕採為判決基礎，於法未合。(八)、己○○於在押期間，因
服用台灣基隆看守所（下稱基隆看守所）之不明藥物，致心神恍
惚，是其向台灣基隆地方法院檢察署呈送之刑事自訴狀（即自白
書），實非出於自由意志所為，又關於己○○有無於羈押期間看
診並服用不明藥物一事，原審法院曾向基隆看守所發函查詢，惟
基隆看守所前後二次覆函，內容矛盾，自不足採；復參酌己○○
與其妻於八十三年八月二十二日會面時，曾向其妻表示遭人於食
物中放置毒品等語，及己○○於交保後至基隆長庚紀念醫院健康
檢查之結果，俱難認己○○上開刑事自訴狀係基於任意性而為。
另己○○固於第一審審理中明確坦承有包庇走私情事，惟該日訊
問，己○○因全身不適致其應訊時面露痛苦，且該日筆錄記載與
訊問內容有極大差異，己○○曾於原審更二審審理時聲請法院調
閱該日訊問之錄音帶未果，原判決遽將之採為證據，均有違證據
法則等語。三、戊○○上訴意旨略謂：(一)、丁○○、丙○○於調
查、偵查中所述，係審判外之陳述，且未依證人身分具結並接受
詰問，依司法院釋字第五八二號解釋意旨，應無證據能力，原判
決一方面援引該大法官解釋意旨，另方面卻採丁○○、丙○○上
開筆錄為證據，有判決理由矛盾之違法。又丙○○未曾供稱丁○
○有透過戊○○引見和平所主管己○○之事，原判決遽為認定，
亦有判決理由矛盾之違法。另原判決雖依丁○○於調查及偵查中
所述，己○○之自白書及於第一審審理中所述，認定己○○、戊
○○與丁○○在己○○辦公室內洽談走私，惟丁○○就洽談地點
、洽商之對象等情，供述反覆不一，且己○○關於有無與丁○○
洽談走私之事、走私物品為何、走私代價若干等情，所述內容亦
均與原判決認定之事實不符，原判決採證有違法則。(二)、依和平
所員警出入登記簿及證人方寶嬌、陳玉珍所述，足見戊○○於八
十三年十二月三日下午四時即至台北，至同日晚間二十二時二十
分始返所，原判決一方面認定洽談時間為該日晚間，另方面又謂
亦可於該日下午四時前洽談，顯有判決理由矛盾之違法。(三)、依
原判決事實四之認定，戊○○提供予丁○○使用之000000
000號呼叫器，係訴外人李逸菁所有，且由和平所員警李宏仁
使用中，而依監聽紀錄所示，於十二月一日至八日間均無丁○○
與該呼叫器聯絡之紀錄，難認丁○○有以該呼叫器與戊○○聯絡
付款、進港時間等情，亦難證丁○○所述戊○○提供呼叫器供其
使用之事，原判決理由所為認定，有理由矛盾之違法。又依丁○
○於調查中所述，丁○○係於八十二年十二月四日將賄款十萬元
交付予戊○○，惟依證人施靜慧所述及員警出入登記簿所示，戊
○○該日輪休並於友人住處待至深夜，亦無可能收受賄款，且依
和平所員警出入登記簿所示，李宏仁與戊○○於八十二年十二月
四日前無碰面機會，戊○○自不可能向李宏仁借用呼叫器，原判
決不察，所為認定有違經驗法則且屬理由矛盾。(四)、原判決事實
認定戊○○於八十二年十二月七日上午，至正濱魚市○○巷道內
，與丁○○、丙○○見面，並要丁○○等人更改時間等情，惟該
日上午戊○○於港警所三樓禮堂接受訓練，自無可能於同一時間
與丁○○等人見面；原判決理由嗣認戊○○「或以電話與丁○○
洽談更改隆安一號漁船進港時間」等情，亦與上開事實認定不符
；另原判決理由所認「當天七時四十分前仍有時間見面」一節，
並無證據足資證明，亦與丙○○工作紀錄記載之內容不符，原判
決認定，有違經驗法則及理由不備。(五)、依卷附監聽錄音帶內容
，無法顯見通聯時間與日期，且卷附監聽票之時間記載為八十三
年三月，惟原判決所引者為八十二年十二月之監聽紀錄，顯係非
法監聽，原判決遽採為證據，即與經驗法則有違。關於更改走私
時間部分，丙○○、楊隆盛間通聯紀錄內容與公訴人認定之事實
顯有不符，有理由矛盾之違法。(六)、依丙○○與楊隆盛之電話監
聽通聯紀錄譯文所示，足見伊等係於八十二年十二月七日晚間，
即已告知港警所將於同年月九日進港之事，且八十二年十二月九
日二十時至二十四時之值班勤務表原所列辛○○、庚○○、陳志
峰、謝敏捷等人，均係由己○○基於實際情況而為必要調度，又
公訴人既認定該時段值勤人員係己○○、戊○○等人安排之親信
人員，自無臨時更換之理；復依和平所勤務表所示，該日明確排
有船筏檢查支援人員為王膺程、洪志煌，惟公訴人未提出證據證
明戊○○等人置王膺程、洪志煌二人於不用及壬○○執行勤務素
來草率懶散等情，原判決就上開有利事證恝置不論，理由即有未
備。(七)、原判決理由對於如何認定戊○○與己○○、庚○○、辛
○○等人間就偽造「機漁船（含船員）進出港檢查表」、「基隆
港務警察所和平島派出所員警工作紀錄簿」部分，具有犯意聯絡
及行為分擔，未詳予論述，併有理由不備之違法云云。惟按：(一)
、原判決就原審更二審判決後，於九十一年九月二日送達判決予
檢察官收受，檢察官於同年月十二日提起第三審上訴，未逾法定
期間，業已依據證據調查之結果，於其理由壹之內詳加論斷說明
，於法核無不合，自不容任意指摘，而據為第三審上訴之合法理
由（後述辛○○上訴意旨(一)所指摘內容相同，不再贅論，併此敘
明）。(二)、修正刑事訴訟法係於九十二年二月六日經總統公布，
而同日公布之修正刑事訴訟法施行法增訂第七條之三復規定：「
中華民國九十二年一月十四日修正通過之刑事訴訟法施行前，已
繫屬於各級法院之案件，其以後之訴訟程序，應依修正刑事訴訟
法終結之。但修正刑事訴訟法施行前已依法定程序進行之訴訟程
序，其效力不受影響」，是以九十二年二月六日修正公布之刑事
訴訟法第一百五十九條、第一百五十九條之二規定，係於九十二
年九月一日施行（見上開施行法第七條之二後段），在此之前，
有關證據能力之認定問題，仍應適用修正前刑事訴訟法相關規定
。原判決已敘明本件係於八十三年八月十七日繫屬第一審法院（
見第一審卷第一宗第一頁）。又本件第一審及原審法院上訴審、
更一審至更二審審理程序，係分別於八十四年四月二十八日、八
十五年十月三十日、八十八年十一月十八日、九十一年七月十日
辯論終結（見第一審卷第二宗第四八四頁背面，原審上訴卷第二
宗第一五九頁、更(一)卷第二宗第一０一頁、更(二)卷第四宗第一四
二之二頁），依上開法條規定，既係於九十二年九月一日前已依
修正前刑事訴訟法進行之訴訟程序（包含相關證據法則之適用）
，其效力不受影響。經查本件證人即共同被告丁○○、丙○○、
蔡龍鵬等人於調查及偵查中之供述筆錄，均作成於修正刑事訴訟
法施行之前，係依當時所採職權主義之法定程序進行調查而得，
揆諸前開說明，其效力均不受影響，因認具有證據能力之理由（
見原判決第十四頁，理由貳之一），揆諸上開說明，並無違法可
言。上訴意旨執此指摘，尚非合法之第三審上訴理由。(三)、共同
被告對其他共同被告之案件而言，為被告以外之第三人，屬於證
人，是於審判中，倘業經法院踐行法定程序，轉換其為證人身分
，並以證人身分命其到場具結暨接受詰問，則其陳述，自亦得作
為認定被告犯罪事實之判斷依據。卷查原審於調查共同被告丁○
○、己○○、戊○○、壬○○、丙○○、乙○○、庚○○之證詞
時，已依人證之調查程序傳喚到庭，先告知其得拒絕證言並令其
具結後，始命立於證人之地位而為陳述，並接受上訴人等之詰問
，上訴人等之詰問權已獲得確保（見更(四)卷第一宗第二六七頁背
面至二七０頁，第二宗第二十七頁背面至三０頁、四十五頁背面
至四十九頁、九十五頁背面至九十九頁）。是原判決以共同被告
丁○○、己○○、戊○○、壬○○、丙○○、乙○○、庚○○之
證言，作為上訴人等犯罪之證據，而為不利之認定，於法尚無不
合。(四)、原判決已敘明：調查局基隆市調查站九十三年八月二十
日調隆肅字第０九三五六００五０一０號函雖稱：「本案於八十
三年六月二十四日製作丁○○調查筆錄時，並未錄音而係全程錄
影存證」等語（見更(三)卷第一宗第三一八頁），然按刑事訴訟法
第一百條之一第一項前段所為：訊問被告，除有急迫情況且經記
明筆錄者外，應全程連續錄音之規定，係八十六年十二月十九日
增訂之條文，殊難以事後法律之增訂，即認先前依合法程序所製
作之調查筆錄有瑕疵。退而言之，縱丁○○於調查中之筆錄未經
錄音，然其於調查中所為之自白，既無係因出於受強暴、脅迫、
利誘、詐欺、疲勞訊問、違法羈押或其他不正方法而為之事證，
自具有證據能力等旨甚詳（見原判決第十五、十六頁，理由貳之
四）。上訴意旨仍執以指摘，自非合法上訴理由。(五)、原判決並
就己○○及其辯護人對於己○○於八十三年八月十二日向檢察官
提出之自白書，係因羈押於看守所期間遭受不明藥物之毒害，精
神恍惚所為，該自白書無證據能力等抗辯，認為不足採信，業於
理由內論駁甚詳（見原判決第十六至十七頁，理由貳之六）。上
訴意旨仍就此有關判定證據能力之事實問題重為爭執，自非適法
之第三審上訴理由。(六)、採證認事，乃事實審法院之職權，其對
證據證明力之判斷，如未違背經驗法則或論理法則，復已敘述其
憑以判斷之心證理由，即不能任意指為違法。原判決綜核共同被
告丙○○、丁○○於調查中及檢察官偵查中供承：乙○○等人為
使「隆安一號」漁船走私大陸酒等物順利進港卸貨，乃輾轉經由
丙○○、丁○○向己○○、戊○○期約行賄，並由丁○○先付戊
○○賄款十萬元後，得以依約走私上岸，後因基隆市警察局第二
分局正濱派出所（下稱正濱所）接獲密報後，派員前往上開走私
漁船停靠之東隆造船廠查緝，始查獲本案等情；證人即和平所警
員陳志峰證稱：當天值班服勤之經過；及己○○於偵查中書立自
白書，並於第一審供認：伊有寫一份自述狀，上面有陳述整個事
實（八十三年八月十二日寫給檢察官〈即自白書〉），起訴之犯
罪事實有很多地方不實在，有些細節有所出入，但是對「隆安一
號」走私的事情，伊確實有做，伊知錯了，請法官給予自新的機
會，伊有包庇走私等語不諱等證據資料，憑以認定己○○、戊○
○有共同違背職務收受賄賂及包庇走私犯行之論據，而以己○○
、戊○○所辯均為卸責之詞，殊無足取，於理由內依憑調查所得
之證據，詳加指駁。並說明戊○○所稱：八十二年十二月七日上
午人在港警所接受學科常訓，又同年月四日至六日休假，自不可
能於十二月初在派出所與主管己○○見面云云。惟戊○○於八十
二年十二月三日下午四時離開派出所，同日二十二時二十分返所
，此參其提出之和平所員警出入登記簿可明。則戊○○於離開派
出所前，仍可能與己○○、丁○○洽談；又縱於休假期間，亦可
能以呼叫器與丁○○聯絡收受十萬元賄款。再戊○○於同年月七
日上午七時四十分至十一時二十分參與常年教育，然當日七時四
十分前仍有時間，或以電話與丁○○洽談更改「隆安一號」漁船
進港時間，尚無從資為其有利之認定等由。所為論斷，核無違反
客觀存在之證據法則。上訴意旨任意指摘原判決理由不備、理由
矛盾及採證違法云云，自非適法之第三審上訴理由。(七)、原判決
於理由內引用丙○○與楊隆盛於八十二年十二月七日十二時十九
分之電話監聽通聯紀錄譯文內容，資為己○○、戊○○、辛○○
等人有罪之論據，而未說明該項監聽通聯紀錄譯文，如何合於規
定，而得採為論罪證據之理由，逕行援用，縱欠周全。然原判決
並非單憑前揭證據為判決之基礎，且上訴意旨復未說明除去上開
證據，原判決即不能為同一事實之認定，故原判決此部分之瑕疵
，難謂於判決有所影響，依刑事訴訟法第三百八十條之規定，仍
不得為合法之第三審上訴理由。(八)、原判決於其理由參、肆，依
憑丁○○於調查中；丙○○於調查及偵查中；及甲○○、乙○○
於警詢、偵查及第一審初訊時之自白，暨查扣「隆安一號」漁船
私運入港大陸產製之董公酒等酒類扣押物品清單等相關證據，經
綜合判斷，認定甲○○、乙○○、丙○○及丁○○等人共同向己
○○、戊○○行賄之事實，自無採證違法可言。又本院為法律審
，除依刑事訴訟法第三百九十四條第一項但書規定，得對之為調
查之事項外，並不調查事實及證據。丙○○於原審並未聲請調查
偵訊之錄音、錄影帶，以證明偵訊筆錄不實；丁○○亦未抗辯調
查筆錄不實，所為自白係受威脅利誘等情（見更(四)卷），原審未
就此調查或論駁，即無違法可言。丙○○上訴請求調查偵訊之錄
音、錄影帶等情，不得據以提起第三審上訴。(九)、己○○上訴意
旨對於隱匿公文書部分，並未依據卷內訴訟資料，對原判決究竟
如何不適用法則或適用不當為具體之指摘，尤非合法。
乙、上訴人庚○○、辛○○、壬○○部分：
本件原審經審理結果，認為庚○○、辛○○係和平所警員，除與
該所巡佐壬○○共同包庇走私外，庚○○、辛○○二人另共同公
務員登載不實文書等犯行罪證明確，因而撤銷第一審該部分之科
刑判決，改判仍依修正前刑法牽連犯之規定，從一重論庚○○、
辛○○以共同公務員包庇走私罪，各處有期徒刑七年，均褫奪公
權四年；論壬○○以共同公務員包庇走私罪，處有期徒刑七年，
褫奪公權四年。已詳敘調查、取捨證據之結果及憑以認定犯罪事
實之心證理由。從形式上觀察，原判決並無足以影響判決結果之
違法情形存在。一、辛○○上訴意旨略以：(一)、依八十三年度台
灣高等法院院檢第一次業務聯繫座談會研究結果所示，上訴案件
之判決書送達檢察官之日期至多僅能延遲十日，原判決卻採信證
人即法警莊菁萍所述可放置十四天等語，據以認定檢察官對於原
審更二審判決，提起第三審上訴並未逾期，即有判決不適用法則
之違法。(二)、原判決僅以共同被告己○○偵查中自白作為認定辛
○○有罪之唯一證據，顯與證據法則有違。又八十二年十二月七
日電話通聯內容，實係丙○○與楊隆盛之對話，非與辛○○之對
話，不得採為不利於辛○○之證據，原判決遽採為判決基礎，有
違證據法則。(三)、原判決理由伍、四之(二)中所引辛○○於第一審
之陳述，實係對於其於檢查時有所疏忽而感懊惱，且所供「……
是上面暗示的，是己○○」等語，係指己○○命辛○○於督察室
時要答稱該船係「空艙」之意，並非故意包庇走私行為，又辛○
○於第一審審理中即已發現前揭筆錄記載有誤，旋即提出爭執，
惟第一審法院置之不理，原判決將此疏失之不利益加諸於辛○○
，有違論理法則。另原審未審酌辛○○提出之「八十三年八月三
十日訊問筆錄及聲明狀」、「八十四年四月二十八日答辯狀」、
「八十五年十月十五日調查證據聲請狀」等訴訟資料，有應於審
判期日調查之證據而未予調查之違法。(四)、證人吳聲源非本案共
同被告，且與辛○○間無利害關係，其所為證述應具可信性，又
其於原審更二審審理中曾明確證述其與辛○○查緝走私之情形，
原判決對此有利事證，僅以有所偏頗，而不予採納，亦有判決不
載理由之違法云云。二、庚○○上訴意旨略稱：(一)、原審審判長
於審判期日調查證據時，未依法就應調查之證據逐一調查，而係
將卷內證人之供述筆錄及文書證據等，以包裹式方式提示並告以
要旨，訴訟程序之踐行難認適法。(二)、原判決事實五及理由伍、
四之(一)中，先敘明庚○○與辛○○、己○○等三人共犯公務員包
庇走私罪，嗣復認定庚○○與辛○○、己○○、戊○○等四人共
犯公務員包庇走私罪、公務員登載不實罪，有判決理由矛盾之違
法。(三)、依調查局九十年十月十九日（九０）陸（二）字第九０
０六０九七六號鑑定通知書所示，「機漁船進出港檢查表」右邊
雖曾有記載，惟內容業遭塗銷而無法查考其原始記載為何。故其
記載內容究為漁貨量或空艙、卸魚等內容，仍有未明，原判決不
察，遽採為判決基礎，與證據法則有違。(四)、原判決就庚○○褫
奪公權部分，未詳予說明其量刑之理由，於法未合。(五)、原判決
事實認定己○○、戊○○與庚○○、辛○○間共同偽造「機漁船
進出港檢查表」、「員警工作紀錄簿」，惟未說明伊等成立共同
正犯之理由。又依原判決事實認定，己○○、戊○○係共謀共同
正犯，未實際參與犯行，惟原判決未說明庚○○究於何時何地與
己○○、戊○○二人共同謀議，均有理由不備之違法。(六)、庚○
○於第一審中係稱：己○○有對其說，過年快到了，查船時如果
看到船員帶一點香菇，如數量不多，要自己吃的就讓他方便一下
等語，與筆錄記載不符，又共同被告辛○○於第一審中對於被訴
事實之意見、己○○要辛○○於督察室查問時要回覆「空艙」等
部分，所為之供述，亦與筆錄記載之內容不符，是上開筆錄均不
足作為認定事實之依據。依共同被告己○○、壬○○及證人吳聲
源所述，足證庚○○與辛○○、壬○○、吳聲源等人上船，確實
檢查二十餘分鐘，未發現走私物品，是其等無故為縱放情事，而
證人劉啟楠、陳志峰所述檢查時間僅數分鐘云云，亦與事實不符
，原判決不採上開有利證據，與證據法則有違。(七)、庚○○僅係
遭長官利用，無犯罪動機、目的及犯意，其情顯堪憫恕，原判決
未依刑法第五十九條規定酌減其刑，即有判決不適用法則之違法
。三、壬○○上訴意旨略以：(一)、依壬○○、丁○○、乙○○及
黃大展所述，足證壬○○對於走私情事確不知悉，原判決事實之
認定與實際情形不符，且未於理由中敘明其認定之依據，有判決
理由不備之違法。又壬○○無與己○○密談或示意情事，己○○
亦無向壬○○遊說共同包庇走私之事，復查無卷內證據資料足資
證明，是原判決認定壬○○與己○○密談且與其具有包庇走私之
犯意聯絡等情，即有違證據法則。(二)、原判決認定己○○、壬○
○二人任令工人、貨主等在東隆造船廠現場自由進出活動、搬貨
，對車輛、走私物品、人員均未下令查辦等情，與事實不符，且
原判決於理由中復未說明其憑以認定之依據，即有違誤。又壬○
○曾於原審聲請傳喚證人劉啟楠到庭欲證明上情，惟未獲允准，
有應於審判期日調查之證據而未予調查之違法。另依證人即同所
警員李宏仁所述：「我們到了後，就有人跑掉，我們未抓到人，
己○○叫我和劉啟楠看車子」等語，足證己○○和壬○○進入走
私巷道後，立即查緝走私，並查扣車輛、貨物；俟同所警員黃大
展、洪志煌至現場後，並未見到駕駛自用小客車前來現場之正濱
所人員，且依證人洪志煌、黃大展及前往協助之同分局和一路派
出所主管余天選所述，足見查緝現場之人員顯將支援警網之警車
誤以為係正濱所員警，而丁○○、乙○○未在現場等情，上情並
經壬○○於原審提出，原判決未予詳查，遽為判決，顯有違誤。
(三)、劉啟楠、李宏仁二人顯係因天色昏暗，誤將正濱所員警梁火
龍、蔡國正，認為係丁○○、乙○○二人，此經壬○○於原審提
出，原判決未予詳查，有調查未盡之違誤。又檢察官僅命劉啟楠
當庭指認丁○○，並未指認乙○○，亦未命李宏仁指認丁○○、
乙○○二人，則劉啟楠、李宏仁是否認識丁○○、乙○○二人，
即有疑義，況丁○○進入現場時，遭壬○○攔截盤查，是丁○○
所供即有設詞誣陷之可能，此並經壬○○於原審予以爭執，原判
決未予詳查，亦有調查未盡之違誤。(四)、正濱所員警梁火龍等人
係於八十二年十二月十一日凌晨二時二十分左右抵達現場，非於
二時五十四分抵達，原審未予詳查即遽予認定，有理由不備之違
法。(五)、證人即正濱所警員蔡龍鵬所述無證據能力，且其關於查
獲之時間、逮捕乙○○之地點及如何逮捕乙○○等情，供述前後
不一，原判決不察，遽採為證據，即有違誤。又壬○○業於原審
指摘己○○等人早於和平九號支援警網到達前三、四十分鐘即已
抵達東隆造船廠等情，原判決所為認定，亦有違誤；原判決復認
定己○○、壬○○於和平所出發時，即有共同包庇之犯意，惟未
說明其認定之依據，亦有未合。另壬○○業於原審爭執丁○○未
向壬○○關說、乙○○根本未進入現場等情，並提出丁○○、乙
○○之證述內容為據，惟原審未予詳查，有應於審判期日調查之
證據而未予調查之違法。(六)、壬○○並曾於原審提出書狀，就梁
火龍、蔡龍鵬、蔡國正等三人對於偽造基隆市警察局受理民眾報
案紀錄部分，所為供述前後矛盾之情形，詳予說明，惟原判決未
說明不予採納之依據，亦有違誤云云。惟按：(一)、審判期日之訴
訟程序，專以審判筆錄為證，刑事訴訟法第四十七條定有明文。
卷查本件採為判決基礎之筆錄、書證等相關證據，業經審判長於
審判期日逐一對上訴人等提示並告以要旨，有審判筆錄載明可稽
（見更(四)卷第二宗第二００至二０七頁）。參諸該次審判筆錄之
記載，審判長已踐行調查證據之程序，上訴人對於審判長詢以對
於有關之證人證言及證物之意見後，非但未抗辯不了解文書要旨
或證物未提示無從辨認，且進而就相關證言及證物之證據力為實
體上之爭辯，並無上訴意旨所指調查職責未盡之違法，自不得執
為上訴理由。(二)、原判決並就辛○○於第一審初訊時坦承包庇走
私之供述，具有證據能力之理由，詳加論述綦詳（見原判決第十
六頁，理由貳之五）。辛○○上訴意旨仍就此有關判定證據能力
之事實問題重為爭執，亦非第三審上訴之適法理由。(三)、證據之
證明力如何，由事實審法院本於確信自由判斷之，此項自由判斷
之職權行使，苟係基於吾人日常生活之經驗，而未違背客觀上應
認為確實之定則，又已敘述其何以為此判斷之理由者，亦不容漫
指為違法，而據為適法之第三審上訴理由。原判決認定己○○、
戊○○、庚○○、辛○○、壬○○等人共同包庇走私「機漁船（
含船員）進出港檢查表」、「基隆港務警察所和平島派出所員警
工作紀錄簿」等公文書登載不實等情，係綜合庚○○、辛○○及
己○○於第一審初訊之自白；共同被告蔡龍鵬、丁○○、乙○○
之供述；證人即警員劉啟楠、李宏仁、黃大展、洪志煌、梁火龍
、蔡國正、陳志峰等人之證述；證人劉啟楠、李宏仁並於偵查中
當庭指認丁○○、乙○○即係與己○○、壬○○交談之人無誤。
此外，並有「機漁船（含船員）進出港檢查表」、「基隆港務警
察所和平島派出所員警工作紀錄簿」等公文書可資佐證。復與卷
內其他直接、間接證據參互審酌，本於推理作用，為認定犯罪事
實之基礎。並說明：(1)、己○○、壬○○於正濱所警員到達前三
、四十分鐘，即已抵達東隆造船廠，並與嫌犯丁○○、乙○○等
人交談無疑。則己○○、壬○○二人率隊前往查緝走私，竟僅令
警員劉啟楠、李宏仁在外等候，二人卻與丁○○、乙○○在現場
「談話」幾達三、四十分鐘之久，其間復任令在場之工人自由搬
運私酒上車，毫無任何扣貨、逮捕人犯等查緝行為，迨梁火龍、
蔡國正、蔡龍鵬抵達現場時，仍見有走私現場群眾聚集、乙○○
亦能肆無忌憚進入走私巷道內而為蔡龍鵬捕獲。顯見己○○、壬
○○於和平所出發時，即有共同包庇之犯意。(2)、庚○○、辛○
○事先確受己○○指示放行「隆安一號」漁船走私，遂未確實檢
查該船，並故意不為登載船員之姓名，至為灼然。(3)、證人吳聲
源於原審更一審時雖證稱：伊當時在基隆擔任憲兵，當時職務是
在港口檢查物品及出入之人員有無偷渡與走私，有與辛○○至現
場上船檢查「隆安一號」漁船，當時警察有三個，伊與辛○○檢
查後半部，先入船內之廚房、臥房，結果都沒有檢查出任何問題
，前半部的情形伊就不曉得，檢查約二十分鐘，沒有聞到酒味。
另外一組查了多久伊不知道，但下船時有會同下船等語。然因該
證人一同職司漁檢職務，與庚○○、辛○○利害一致，所為證言
難免偏頗，復與其他事證不符，自難據為有利之認定。原判決此
部分之採證並無違背證據裁判主義，亦無判決理由不備、矛盾之
違法。上訴意旨執以指摘，尚非合法之第三審上訴理由。(四)、原
判決理由伍、四之(二)，已就庚○○雖一再表示當時確有記載漁獲
數量一千箱，不知何故被塗銷云云，說明：經原審更二審將該扣
案之「漁船進出港檢查表」原本送往調查局鑑定結果：「甲類鑑
定資料即本件系爭漁船檢查表之『機漁船（含船員）進出港檢查
表』，發現有曾遭刮擦塗抹之痕跡，惟該痕跡之原字跡內容因已
遭刮擦塗抹，無法正確辨識」等情，有該局九十年十月十九日（
九０）陸（二）字第九００六０九七六號鑑定通知書在卷可按，
並有該機漁船（含船員）進出港檢查表原件扣案可稽。由上供述
及鑑定結果可知，該進出港檢查表右邊，雖曾有記載，但因內容
被塗銷致無法查考其原始記載內容為何？究係記載庚○○所謂之
「漁獲量」？或為符合上揭相關規定記載「空艙」、「卸魚」等
，均不得而知。然稽之證人陳志峰於調查中之供述：「『隆安一
號』漁船入港理由是上架修護，伊是根據『隆安一號』出入港檢
察簿本所安檢人員庚○○在上簽證『上架』內容來登記本所登記
簿」等情觀之，庚○○如記載漁獲量一千箱，在未清艙之前，自
不可能進港「上架」修護，其為隱瞞陳志峰，斷無記載漁獲量之
理。則庚○○、辛○○事前既經己○○告知該『隆安一號』將私
運管制物品入港，庚○○復自承發現漁貨一千箱，卻未依規定記
載貨物貨名、數量，並於漁港漁船進出港檢查表上，虛偽登載「
上架」之不實事項，顯係自始即與己○○共同包庇之意等旨。上
訴意旨仍執以指摘，自非合法之上訴理由。(五)、共同正犯之意思
聯絡，原不以數人間直接發生者為限，即有間接之聯絡者，亦包
括在內。原判決以戊○○、己○○二人先共同商議對於違背職務
行為要求賄款，以包庇「隆安一號」走私，其後，再由己○○將
包庇甲○○等人走私之事，告知庚○○、辛○○，庚○○、辛○
○二人亦同意共同參與；己○○等四人並基於共同犯意聯絡，於
「機漁船（含船員）進出港檢查表」、「基隆港務警察所和平島
派出所員警工作紀錄簿」等公文書連續登載不實。因認己○○等
四人就包庇走私及連續公務員登載不實文書部分，具有犯意聯絡
及行為分擔，均為共同正犯。經核其所為論斷，尚無違法，不容
任意爭執，而據以提起第三審上訴。(六)、依刑法第五十九條之規
定酌量減輕其刑與否，乃實體法上賦予法院得為自由裁量之事項
。原判決就刑罰裁量職權之行使，既未逾越法律所規定之範圍，
亦無濫用權限之情形，殊不能任意指摘原審未依刑法第五十九條
酌減庚○○之刑，係屬判決不適用法則，而執為第三審上訴之理
由。又原判決論庚○○以共同公務員包庇走私罪，處有期徒刑七
年，並認為有宣告褫奪公權四年之必要，業已載明其理由（見原
判決第五十三頁，理由柒之(二)）。庚○○上訴意旨仍執以指摘，
亦非合法上訴理由。(七)、刑事訴訟法第三百七十九條第十款所稱
之應於審判期日調查之證據，係指客觀上為法院認定犯罪事實及
適用法律基礎之證據而言。又證人已由法官合法訊問，且於訊問
時予當事人詰問之機會，其陳述明確別無訊問之必要者，不得再
行傳喚，同法第一百九十六條定有明文。證人劉啟楠業於偵查中
供述：己○○、壬○○於八十二年十二月十一日凌晨約二時許，
率同警員劉啟楠、李宏仁前往東隆造船廠查緝本件走私時，先命
劉、李二人在外守候，己○○、壬○○則進入走私巷道內，其間
，丁○○與乙○○先後進入巷道內，四人在場交談二、三十分鐘
後，正濱所員警始趕到現場；在此之前，己○○均未有指示任何
查捕行動等情明確，並當庭指認丁○○、乙○○即係與己○○、
壬○○交談之人無誤（見偵字第二二二六號卷第一０四頁背面、
第一０六頁背面）。證人劉啟楠並於原審更二審時到庭證述甚詳
，及由壬○○進行詰問程序（見更(二)卷第三十四、三十五、三十
七、四十頁）。壬○○於原審再次聲請傳喚該證人到庭作證，原
審未再傳訊，依上開規定並不違法。上訴意旨任意爭執，仍非適
法之第三審上訴理由。
丙、上訴人癸○○部分：
本件原審經審理結果，認為癸○○係正濱所巡官兼主管，為依據
法令從事公務之人員，除與己○○共同連續登載不實文書、幫助
頂替、隱匿刑事證據外，另單獨犯縱放脫逃等犯行罪證明確，因
而撤銷第一審該部分之科刑判決，改判仍依修正前刑法牽連犯、
連續犯之規定，從一重論癸○○以共同連續公務員明知為不實之
事項，而登載於職務上所掌之公文書，足以生損害於公眾罪，處
有期徒刑一年六月，並依罪犯減刑條例之規定減為有期徒刑玖月
。已詳敘調查、取捨證據之結果及憑以認定犯罪事實之心證理由
。從形式上觀察，原判決關於得上訴第三審之登載不實文書、縱
放脫逃部分，並無足以影響判決結果之違法情形存在。上訴意旨
略以：(一)、依癸○○及證人蔡俊俐、李英得、蔡龍鵬、梁火龍所
述，癸○○接獲正濱所值班人員許文映之通知於八十二年十二月
十一日凌晨三時半到達現場，經港警所協調，至清晨五、六時許
始收隊返所，原審認定癸○○於凌晨三、四時許收隊後返所同意
丁○○頂替人犯，顯與卷證資料不符，有理由矛盾之違法。(二)、
依林松全於正濱所之筆錄記載，本案係於八十二年十二月十一日
凌晨三時，在基隆市○○路三六九號附近路邊查獲，與卷附「查
獲違反台灣省內菸酒專賣暫行條例案件扣押物品表」之記載相符
，原判決遽依林松全所稱：貨主叫伊去瑞芳深澳電廠附近開車準
備往台中，下交流道會面等語，誤認查獲地點為林松全所述之地
點，並認定癸○○與己○○共犯公務員登載不實文書之犯行，有
判決理由矛盾之違法。又林松全嗣於第一審審理中稱：（於警詢
中）問什麼就答什麼，有些是伊自己編的，筆錄內問酒從何載來
，伊答以是深澳發電廠那邊載來的等語，林松全上開於正濱所所
述，顯係林松全自行供述，非由己○○代為記載，原判決所為認
定，亦有理由矛盾之違法。(三)、證人梁火龍於警詢及第一審偵、
審中及蔡龍鵬於警詢、偵查中所述，梁火龍發現人犯不對，即向
港警所巡官己○○報告，並曾當庭指認，惟原判決事實及理由則
認定梁火龍係向癸○○報告，有理由矛盾之違法云云。惟按：(一)
、原判決業已依憑共同被告蔡龍鵬、乙○○、丁○○之供述；證
人即警員梁火龍、王和瑚、余天選、蔡俊俐所證述情節。並參酌
正濱所處理本件走私案之刑案偵查卷警詢筆錄及扣押物品表內，
均僅載稱「林松全於八十二年十二月十一日凌晨三時，駕車載運
大陸酒類，在基隆市○○路三六九號附近路邊被查獲」，從未提
及「隆安一號」私運大陸酒類之事；癸○○並在扣押物品註記，
本案由線民向查緝機關檢舉查獲，癸○○、己○○均在扣押物品
表查獲人員欄上簽名等情，有該筆錄及扣押物品表在卷可稽；癸
○○於駐區督察詢問時亦坦承：「伊有約略看過一遍筆錄」等情
，據以認定癸○○與己○○二人共同連續登載不實之林松全警詢
筆錄及刑事案件報告書。又援用共同被告乙○○、丁○○之供述
，及證人即警員蔡龍鵬之證述，並參酌卷附之電話通聯紀錄，顯
示八十二年十二月十一日三時十九分至二十分、二十三分至二十
四分、三十六分至三十七分，正濱所與乙○○住處之電話先後有
三次通聯（基隆市警察局調查第二分局涉嫌走私案卷第十六之三
頁、十六之四頁）等證據資料，憑以認定癸○○明知林松全係頂
替乙○○之人，竟仍以林松全為本件走私人犯製作筆錄，癸○○
確有縱放乙○○脫逃之事實。並說明：癸○○所辯係事後卸責之
詞，並非可採。原判決業已依據調查證據之結果，說明其取捨之
理由。此屬事實審法院證據取捨之職權判斷，並無違背客觀存在
之經驗法則或論理法則，自不容漫事指為違法。(二)、原判決理由
伍之五，依憑癸○○於偵查中供稱：「當天查獲走私經梁火龍通
知到場，人犯及貨物帶回正濱所，伊也有回所，港警所王巡官（
己○○）把車發動後，把車鑰匙拿走，一直開到八斗子漁港時才
交給伊，伊到場時有丁○○在現場，他要求伊把案件讓給漁港所
來辦」等語；及證人梁火龍於偵查中證稱：伊與蔡龍鵬、蔡國正
趕抵現場，看到車前有一堆人，伊看到貨車內及地下都是酒，在
現場蔡龍鵬說有抓到司機，伊叫他把抓到的人帶回去，伊和癸○
○有一同到船上去，癸○○與港警所協調後才開始搬酒，蔡龍鵬
抓到的人不是林松全，在問筆錄時，伊發現人犯被換掉，丁○○
到所來找過癸○○，後來伊發現人犯不對，伊就問癸○○，癸○
○叫伊不要管等情，本於調查所得心證，綜合敘明其認定證人梁
火龍發現人犯不對即向癸○○報告之依據及理由（見原判決第十
一、三十七頁），核諸卷內資料, 並無不合。上訴意旨就此事實
重為爭執，自非適法之第三審上訴理由。
丁、上訴人等之上訴意旨相同部分，相互援用說明，不再重覆贅
論。又其餘上訴意旨，經核均係置原判決所為明白論斷於不顧，
仍持已為原判決指駁之陳詞再事爭辯，及對於事實審法院取捨證
據與自由判斷證據證明力之職權行使，並就與判決本旨無關之枝
節事項，徒以自己之說詞，任意指摘，難認已符合首揭法定之第
三審上訴要件。其等此部分之上訴違背法律上之程式，均應予駁
回。
戊、按裁判上一罪案件之部分得提起第三審上訴，其餘部分原雖
不得上訴，因審判不可分原則，第三審法院亦應併予審判，係指
前者之上訴合法為前提，如該上訴為不合法，第三審法院既應從
程序上予以駁回，而無從為實體上之判決，對於其餘部分自無從
適用審判不可分原則，併為實體上審判。原判決認甲○○、乙○
○牽連犯台灣地區與大陸地區人民關係條例第八十條第一項未經
許可航行至大陸地區罪；丁○○牽連犯刑法第三十條、第一百六
十四條第二項幫助頂替罪，同法第一百六十四條第一項使人犯隱
匿罪部分；己○○牽連犯同法第一百六十四條第一項使人犯隱匿
罪、同法第一百六十五條隱匿刑事證據罪；癸○○牽連犯同法第
第三十條、第一百六十四條第二項幫助頂替罪，同法第一百六十
五條隱匿刑事證據罪等，核係刑事訴訟法第三百七十六條第一款
所列不得上訴於第三審法院之案件；甲○○等人對上揭行賄等罪
部分所提起之第三審上訴，既屬不合法而應從程序上予以駁回，
則前開不得上訴第三審之未經許可航行至大陸地區等罪部分，已
無從併為實體上審判，自應併予駁回。
據上論結，應依刑事訴訟法第三百九十五條前段，判決如主文。
中    華    民    國  九十八  年    十    月  二十二  日
                      最高法院刑事第九庭
                          審判長法官  邵  燕  玲
                                法官  李  伯  道
                                法官  孫  增  同
                                法官  李  英  勇
                                法官  蔡  名  曜
      本件正本證明與原本無異
                                      書  記  官
中    華    民    國  九十八  年    十    月  二十八  日
                                                      v


司法院資訊處製作；財團法人民間司法改革基金會備份。
